臺北高等行政法院判決　　　　　　　　　　　九十年度訴字第四七五五號
　　　　　　　　　　　　　　　.
　　原　　　告　甲○○
　　被　　　告　臺北縣政府
　　代　表　人　蘇貞昌縣長）.
　　訴訟代理人　李月樺
　　　　　　　　乙○○
右當事人間因違反水土保持法事件，原告不服中華民國行政院農業委員會（九○）農
訴字第八九○一六七九三一號訴願決定，提起行政訴訟。本院判決如左：
　　主  文
原告之訴駁回。
訴訟費用由原告負擔。
　　事  實
一、事實概要：原告於台北縣石碇鄉○○○段玉桂嶺小段七十三地號法定山坡地，未
    先擬具水土保持計畫，即在該地區開挖整地、堆積土石等擅自使用山坡地，經被
    告於民國（下同）八十九年十月三十一日會同相關單位人員至現場勘查屬實，嗣
    經被告以八十九年十一月二十一日八九北府農土字第四四七一六四號處分書以原
    告有違水土保持法規定裁處新台幣十二萬元罰鍰。原告不服，提起訴願，遭決定
    駁回，遂提起本件行政訴訟。
二、兩造聲明：
　(一)原告聲明：訴願決定及原處分均撤銷。
　(二)被告聲明：駁回原告之訴。
三、兩造爭點：原告在本件系爭土地上是否有為違反水土保持法之行為？
　(一)原告主張之理由：
　　原告於台北縣石碇鄉○○○段玉桂嶺小段七十三地號土地種植蔬菜，被被告指為
　　違反水土保持法，此乃危害原告之民眾權益。經查該土地並無積極證據足認定違
　　反水土保持法，詎料訴願決定機關不親赴現場實地勘查，僅於書面資料及照片審
　　查，已違反行政程序法之原則，有待糾正。　　(二)被告主張之理由：
　　1.依據水土保持法第八條第一項：「下列地區之治理或經營、使用行為，應經調
　　　查規劃，依水土保持技術規範實施水土保持之處理與維護：．．．五、於山坡
　　　地或森林區內開發建築用地，或設置公園、墳墓、遊憩用地、運動場地或軍事
　　　訓練場、堆積土石、處理廢棄物或其他開挖整地。．．．」同法第十三條第一
　　　項：「第八條第一項第五款之開發、經營或使用行為，其水土保持義務人應先
　　　擬具水土保持計畫，送請主管機關核定．．．。」同法第二十三條第二項：「
　　　未依第十二條至第十四條規定之一擬具水土保持計畫送主管機關核定而擅自開
　　　發者，除依第三十三條規定按次分別處罰外，主管機關應令其停工，得沒入其
　　　設施及所使用之機具，強制拆除及清除其工作物，所需費用，由經營人、使用
　　　人或所有人負擔，並自第一次處罰之日起兩年內，暫停該地之開發申請。」同
　　　法第三十三條第一項：「有下列情形之一者，處新臺幣六萬元以上三十萬元以
　　　下罰鍰：．．．二、違反第十二條至第十四條規之一，未先擬具水土保持計畫
　　　或未依核定計畫實施水土保持之處理與維護者，或違反第二十三條規定，未在
　　　規定期限內改正或實施仍不合水土保持技術規範者。．．．」
　　2.查臺北縣石碇鄉全鄉均係依山坡地保育利用條例，經行政院六十八年十一月二
　　　十一日台六十八經字第一一七０一號函核定，臺灣省政府六十九年二月六日六
　　　九府農山字第一二○一六六號公告之山坡地；亦為依據水土保持法，經行政院
　　　八十五年一月十三日台八十五農○一三三五號函核定，臺灣省政府八十五年三
　　　月六日八五府農水字第一二三一四號公告之山坡地。原告未先擬具水土保持計
　　　畫，即在該地開挖整地、堆積土石等擅自使用山坡地，經本府八十九年十月三
　　　十一日派員會同原告及相關單位人員至現場勘查，現場確有開挖整地、堆積土
　　　石之事實，已明顯改變原有地形、地貌，此有違規現場之照片可資佐證，由現
　　　場情況研判，該地係開挖山壁，並堆積土石欲開闢便道，在未鋪設級配前即經
　　　查獲，並非如原告所稱「種植蔬菜」。
　　3.本件原告未先擬具水土保持計畫送水土保持主管機關核定，即擅自先行開挖整
　　　地、堆積土石等違規使用山坡地之行為，已明顯違反水土保持法第二十三條第
　　　二項之規定，被告引用同法第三十三條第一項第二款之規定對原告裁處行政罰
　　　鍰，應屬適法無誤。
　　4.訴願案件之審議，是否需實地勘查，係依訴願法之相關規定辦理，並非所有訴
　　　願案均必須實地勘查。
　　理  由
一、按「下列地區之治理或經營、使用行為，應經調查規劃，依水土保持技術規範實
    施水土保持之處理與維護：五、於山坡地或森林區內開發建築用地，或設置公園
    、墳墓、遊憩用地、運動場地或軍事訓練場、堆積土石、處理廢棄物或其他開挖
    整地。」、「第八條第一項第五款之開發、經營或使用行為，其水土保持義務人
    應先擬具水土保持計畫，送請主管機關核定。」、「未依第十二條至第十四條規
    定之一擬具水土保持計畫送主管機關核定而擅自開發者，除依第三十三條規定按
    次分別處罰外，主管機關應令其停工，得沒入其設施及所使用之機具，強制拆除
    及清除其工作物，所需費用，由經營人、使用人或所有人負擔，並自第一次處罰
    之日起兩年內，暫停該地之開發申請。」、「有下列情形之一者，處新臺幣六萬
    元以上三十萬元以下罰鍰：二、違反第十二條至第十四條規之一，未先擬具水土
    保持計畫或未依核定計畫實施水土保持之處理與維護者，或違反第二十三條規定
    ，未在規定期限內改正或實施仍不合水土保持技術規範者。」水土保持法第八條
    第一項、第十三條第一項、第二十三條第二項及第三十三條第一項分別定有明文
    。
二、查臺北縣石碇鄉全鄉均係依據山坡地保育利用條例，經行政院六十八年十一月二
    十一日台六十八經字第一一七０一號函核定，由臺灣省政府六十九年二月六日六
    九府農山字第一二○一六六號公告之法定山坡地；亦為依據水土保持法，經行政
    院八十五年一月十三日台八十五農○一三三五號函核定，由臺灣省政府八十五年
    三月六日八五府農水字第一二三一四號公告之山坡地。有上開函影本在卷可稽。
三、原告未先擬具水土保持計畫，即在台北縣石碇鄉○○○段玉桂嶺小段七十三地號
    法定山坡地開挖整地、堆積土石等擅自使用山坡地，經被告於八十九年十月三十
    一日派員會同原告及相關單位人員至現場勘查等情，有現場會勘紀錄及現場照片
    附卷可證，並經原告於會勘紀錄簽名在卷，堪信為真實。上開會勘，查得現場確
    有開挖整地、堆積土石之事實，已明顯改變原有地形、地貌，此自現場照片所顯
    現情景可資佐證，由現場情況研判，該地係以挖土機開挖山壁，並堆積土石欲開
    闢便道，挖土機齒痕清晰可見，且係在未鋪設級配前即經查獲，原告主張僅係種
    植蔬菜之辯，顯不合常情，要屬卸飾之詞，不足採信。至原告主張應至現場履勘
    一節，因卷附現場會勘紀錄及現場照片已足認定原告違章事實明確，要屬無再調
    查必要之主張。至原告雖提出臺灣臺北地方法院檢察署檢察官八十九年度偵字第
    二三○四八號不起訴處分書佐證其未有違章行為；但查，該不起訴處分係針對原
    告涉嫌違反山坡地保育利用條例第三十四條第一項、第十條及水土保持法第三十
    二條第一項、第三十三條第三項、第十二條之規定，而被以觸犯刑罰罪嫌移送，
    核與本件行政罰之違章行為之要件不同，自無以該項罪嫌不起訴處分執為其無本
    件違章行為之有利證據之理。
四、綜合上述，原告未先擬具水土保持計畫送水土保持主管機關核定，即擅自在山坡
    地先行開挖整地、堆積土石等違規使用山坡地之行為，違反水土保持法第二十三
    條第二項之規定，事證明確，被告依同法第三十三條第一項第二款之規定裁處原
    告罰鍰，並無不合，訴願決定予以維持，亦無違誤，原告仍執前詞，訴請一併撤
    銷原處分及訴願決定，為無理由，應予駁回。
據上論結，本件原告之訴為無理由，爰依行政訴訟法第九十八條第三項前段，判決如
主文。
中　　華　　民　　國　　　九十一　　年　　　五　　　　月　　　十五　　　日
                            臺 北 高 等 行 政 法 院  第六庭
                                           審 判 長  法  官  林樹埔
                                                     法  官  李得灶
                                                     法  官  闕銘富
右為正本係照原本作成。
如不服本判決，應於送達後二十日內，向本院提出上訴狀並表明上訴理由，如於本判
決宣示後送達前提起上訴者，應於判決送達後二十日內補提上訴理由書（須按他造人
數附繕本）。
中　　華　　民　　國　　　九十一　　年　　　五　　　　月　　　十七　　　日
                                                     書記官  吳芳靜
